ACORDAO-COMPLETO-2406738

ACÓRDÃO 4717/2020 ATA 11/2020 - PRIMEIRA CÂMARA

VISTOS, relatados e discutidos estes autos que tratam de atos de concessão de reforma (iniciais e alterações) emitidos pelo Comando do Pessoal de Fuzileiros Navais da Marinha;
ACORDAM os Ministros do Tribunal de Contas da União, reunidos em Sessão da 1ª Câmara, nos termos dos arts. 71, inciso III, da Constituição Federal, 1º, inciso V, e 39, inciso II, da Lei 8.443/1992 e 260, § 1º, do RITCU e ante as razões expostas pelo Relator, em:
9.1. considerar legais e conceder registro aos atos iniciais referentes às concessões de reforma emitidas em favor dos ex-militares Aloísio Alves Abraão (XXX.952.585-XX) e Amauri Belo Filho (XXX.818.984-XX) ;
9.2. considerar ilegais e recusar registro aos atos de alteração referentes às concessões de reforma emitidas em favor de Aloísio Alves Abraão (XXX.952.585-XX) e Amauri Belo Filho (XXX.818.984-XX) ;
9.2.1. dispensar a devolução dos valores indevidamente recebidos até a data da ciência pelo Comando do Pessoal de Fuzileiros Navais da Marinha, do presente acórdão, com base no Enunciado 106 da Súmula da Jurisprudência do TCU;
9.2.2. determinar ao Comando do Pessoal de Fuzileiros Navais da Marinha que:
9.2.2.1. faça cessar os pagamentos decorrentes dos atos impugnados, comunicando ao TCU, no prazo de 15 dias, as providências adotadas, nos termos do art. 262, caput, do Regimento Interno do TCU, do art. 8º, caput, da Resolução-TCU 206/2007 e do art. 19, caput, da Instrução Normativa-TCU 78/2018;
9.2.2.2. informe aos interessados cujos atos foram apreciados pela ilegalidade que, no caso de não provimento de recursos eventualmente interpostos, deverão ser repostos os valores recebidos após a ciência deste acórdão pelo Comando do Pessoal de Fuzileiros Navais da Marinha;
9.2.2.3. comunique imediatamente aos interessados o teor do presente acórdão, encaminhando ao TCU, no prazo de 30 dias, comprovante das respectivas datas de ciência, nos termos do art. 4º, § 3º, da Resolução-TCU 170/2004.

Atos de concessão de reforma emitidos pelo Comando do Pessoal de Fuzileiros Navais. Apreciação para fins de registro.

Primeira Câmara

Comando do Pessoal de Fuzileiros Navais da Marinha.

3. Interessados: Aloísio Alves Abraão (XXX.952.585-XX); Amauri Belo Filho (XXX.818.984-XX).

13.1. Ministros presentes: Walton Alencar Rodrigues (Presidente), Benjamin Zymler, Bruno Dantas e Vital do Rêgo (Relator).
13.2. Ministros-Substitutos presentes: Augusto Sherman Cavalcanti e Weder de Oliveira.

VITAL DO RÊGO

Adoto como relatório, com os devidos ajustes de forma, a instrução elaborada no âmbito da Secretaria de Fiscalização de Pessoal (peça 7) , com a qual se manifestou de acordo o corpo gerencial daquela unidade técnica especializada (peça 8) , a seguir transcrita:
INTRODUÇÃO
1.	Trata-se de atos de concessão de reforma a Aloisio Alves Abraão (CPF XXX.952.585-XX) e Amauri Belo Filho (CPF XXX.818.984-XX) , militares do Comando da Marinha. 
2.	Os atos foram submetidos à apreciação do Tribunal de Contas da União (TCU) para fim de registro, nos termos do art. 71, inciso III, da Constituição Federal. O cadastramento e a disponibilização ao TCU ocorreram por intermédio do Sistema de Apreciação e Registro de Atos de Admissão e Concessões (Sisac) , na forma dos arts. 2o, caput e inciso V, e 4o, caput, da então Instrução Normativa - TCU 55/2007.
EXAME TÉCNICO
3.	Os procedimentos para exame, apreciação e registro de atos de pessoal encontram-se, atualmente, estabelecidos na Instrução Normativa - TCU 78/2018 e na Resolução - TCU 206/2007. Em seus arts. 4o, § 2o, e 3o, § 3o, respectivamente, essas normas dispõem que os atos de pessoal disponibilizados por meio do Sisac devem ser submetidos a crítica automatizada do próprio sistema, com base em parâmetros predefinidos.
4.	Relativamente aos atos de concessão de reforma, as rotinas de crítica das informações cadastradas no Sisac foram elaboradas e validadas levando-se em conta as peculiaridades desses atos. Os itens de verificação do sistema compreendem prazos e fundamentos legais, assim como eventuais ocorrências de acumulação. Trata-se de verificações mais abrangentes, minuciosas e precisas do que aquelas que podem ser realizadas por mãos humanas, proporcionando um nível de segurança ainda maior.
5.	Além da crítica automatizada, há verificação humana adicional no caso de haver alertas do sistema ou informações não formatadas, como esclarecimentos do gestor ou do controle interno. 
6.	Análise dos atos em estudo e pesquisas aos sistemas internos do Tribunal identificaram as seguintes situações:
a)	O Sr. Aloisio Alves Abraão (CPF XXX.952.585-XX) possui dois atos de concessão de reforma, um inicial e outro de alteração. O ato inicial de concessão versa sobre a reforma por idade limite de permanência na reserva. No ato de alteração, pretende o militar alcançar proventos calculados com base no soldo de 2º Tenente por invalidez posterior à reforma por idade. 
a.1) É importante salientar que esta Corte de Contas, recentemente, mudou o entendimento quanto à possibilidade de o militar já́ reformado por limite de idade para permanência na reserva receber um posto/graduação acima, para fins de proventos, por ocasião de sua reforma por incapacidade, amparada no art. 110 da Lei 6.880/1980, firmando entendimento de que apenas militares da ativa ou da reserva podem receber a majoração no posto/graduação, conforme texto da lei a seguir: 
Art. 110. O militar da ativa ou da reserva remunerada, julgado incapaz definitivamente por um dos motivos constantes dos incisos I e II do art. 108, será́ reformado com a remuneração calculada com base no soldo correspondente ao grau hierárquico imediato ao que possuir ou que possuía na ativa, respectivamente 
§ 1º Aplica-se o disposto neste artigo aos casos previstos nos itens III, IV e V do artigo 108, quando, verificada a incapacidade definitiva, for o militar considerado invalido, isto é, impossibilitado total e permanentemente para qualquer trabalho. 
§ 2º Considera-se, para efeito deste artigo, grau hierárquico imediato: 
a) o de Primeiro-Tenente, para Guarda-Marinha, Aspirante-a-Oficial e Suboficial ou Subtenente; 
b) o de Segundo-Tenente, para Primeiro-Sargento, Segundo-Sargento e Terceiro- 
Sargento; e 
c) o de Terceiro-Sargento, para Cabo e demais praças constantes do Quadro a que se refere o artigo 16. 
§ 3º Aos benefícios previstos neste artigo e seus parágrafos poderão ser acrescidos outros relativos à remuneração, estabelecidos em leis especiais, desde que o militar, ao ser reformado, já́ satisfaça às condições por elas exigidas. 
a.2) Dessa forma, como o caso semelhante abordado no Acórdão 2225/2019-TCU-Plenáriolenário, da Relatoria do Ministro Benjamin Zymler, entende-se que o benefício previsto no art. 110 da Lei 6.880/1980, expressamente dirigido ao militar da ativa ou da reserva remunerada, não alcança o militar reformado. 
a.3) O interessado foi reformado em 2/12/1996 por ter atingido idade limite de permanência na reserva, nos termos do art. 106, I, da Lei 6.880/1980. Pretende, no ato de alteração, a melhoria da reforma para que seus proventos passem a ser calculados com base na remuneração do posto superior na inatividade, em razão da superveniência de condição que determina a sua invalidez, com laudo datado de 2008. 
a.4) Não existe, portanto, amparo legal para a concessão desta melhoria, devendo o ato de alteração da reforma ser considerado ilegal e negado o seu registro. 
b)	O interessado Amauri Belo Filho (CPF XXX.818.984-XX) possui, também, dois atos de concessão de reforma, um inicial e outro de alteração. O ato inicial de concessão versa sobre a reforma por idade limite de permanência na reserva e concede ao militar proventos calculados com base em um posto acima por contar com mais de trinta anos de serviço, com base no art. 64 da Lei 8.237/1991. No ato de alteração, pretende o militar alcançar proventos calculados com base no soldo de 2º Tenente por invalidez posterior à reforma por idade. 
b.2) Conforme explicado nos subitens a.1 e a.2 acima, não há amparo legal para a concessão da melhoria pretendida, tendo em vista que o militar encontrava-se reformado por idade limite de permanência na reserva desde 2006, sendo a pretensão de melhoria posterior datada de 2010, devendo o ato de alteração da reforma ser considerado ilegal e negado o seu registro.
CONCLUSÃO 
7.	Tendo em vista as análises dos atos de concessão de reforma, esta unidade técnica considera que os atos iniciais dos interessados Aloisio Alves Abraão (CPF XXX.952.585-XX) e Amauri Belo Filho (CPF XXX.818.984-XX) podem receber a chancela de legalidade e o registro por este Tribunal. Já́ os atos de alteração de reforma dos interessados devem ser considerados ilegais e negado o seu registro. 
PROPOSTA DE ENCAMINHAMENTO 
8.	Ante o exposto, propõe-se: 
a)	considerar legal e determinar o registro dos atos de concessão inicial de reforma a Aloisio Alves Abraão (CPF XXX.952.585-XX) e Amauri Belo Filho (CPF XXX.818.984-XX) , com fundamento nos arts. 71, inciso III, da Constituição Federal, 1º, inciso V, e 39, inciso II, da Lei 8.443/1992 e 260, § 1º, do Regimento Interno do Tribunal de Contas da União; 
b)	considerar ilegais e negar o registro dos atos de alteração de reforma de Aloisio Alves Abraão (CPF XXX.952.585-XX) e Amauri Belo Filho (CPF XXX.818.984-XX) , com fundamento nos arts. 71, inciso III, da Constituição Federal, 1º, inciso V, e 39, inciso II, da Lei 8.443/1992 e 260, § 1º, do Regimento Interno do Tribunal de Contas da União;
b.1) dispensar o ressarcimento das quantias indevidamente recebidas de boa-fé́ pelos interessados, consoante o disposto no Enunciado 106 da Súmula da Jurisprudência do TCU; 
b.2) determinar ao Comando da Marinha que: 
b.2.1) no prazo de 15 (quinze) dias, a contar da ciência desta deliberação, abstenha-se de realizar pagamentos decorrentes dos atos impugnados, sujeitando-se a autoridade administrativa omissa à responsabilidade solidária, nos termos do art. 262, caput, do Regimento Interno/TCU; 
b.2.2) dê ciência, no prazo de 15 (quinze) dias, a contar do recebimento da notificação deste Acórdão, aos interessados, encaminhando a este Tribunal, no prazo de 30 (trinta dias) , comprovante da referida ciência; e 
b.2.3) alerte os interessados que o efeito suspensivo proveniente da interposição de possíveis recursos perante o TCU não os eximem da devolução dos valores percebidos indevidamente após a respectiva notificação, caso os recursos não sejam providos. 
c)	determinar à Secretaria de Fiscalização de Pessoal que monitore o cumprimento das medidas indicada nos subitens b.2, representando a este Tribunal, caso necessário. 
O Ministério Público, representado nos autos pelo Procurador Dr. Júlio Marcelo de Oliveira, manifestou-se de acordo com a proposição da unidade técnica (peça 9) .
É o Relatório.

não há.

Procurador Júlio Marcelo de Oliveira.

ATOS DE ALTERAÇÃO PARA ELEVAÇÃO, EM UM GRAU HIERÁRQUICO, DO POSTO/GRADUAÇÃO SOBRE O QUAL FORAM CALCULADOS OS PROVENTOS DOS INATIVOS, EM FACE DA SUPERVENIÊNCIA DE INVALIDEZ PERMANENTE DECORRENTE DE DOENÇA ESPECIFICADA EM LEI. MILITARES ANTERIORMENTE REFORMADOS. AUSÊNCIA DE PREVISÃO LEGAL PARA EXTENSÃO DA VANTAGEM ESTABELECIDA NO ART. 110 DA LEI 6.880/1980 A MILITARES JÁ REFORMADOS. LEGALIDADE DOS ATOS INICIAIS. ILEGALIDADE DOS ATOS DE ALTERAÇÃO. DETERMINAÇÕES.

REFORMA (REFO)

Secretaria de Fiscalização de Pessoal (Sefip).

Trata-se de atos de concessões de reforma, iniciais e alterações, emitidas pelo Comando do Pessoal de Fuzileiros Navais da Marinha em favor dos ex-militares Aloísio Alves Abraão e Amauri Belo Filho.
A Sefip, na instrução de peça 7, que conta com a aquiescência do Ministério Público junto ao TCU, propõe considerar legais os atos iniciais referentes às concessões de reforma emitidas em favor dos inativos. 
Não obstante, a unidade técnica propõe considerar ilegais as respectivas alterações, em virtude de os atos de alteração em epígrafe terem sido emitidos para majorar o posto/graduação de referência para os proventos dos interessados, considerando a superveniência de doença incapacitante que acometeu esses ex-militares que já se encontravam reformados. 
-II-
Registro minha concordância integral com a proposta formulada pela unidade técnica, aquiescida pela manifestação do MPTCU, razão pela qual acolho os pareceres precedentes por seus próprios fundamentos, valendo-me, para tanto, da técnica da motivação per relationem, nos termos do art. 2º, § 3º, do Decreto 9.830, de 10 de junho de 2019, sem prejuízo de tecer os comentários a seguir.
Destaco, consoante os uníssonos pareceres precedentes, que os atos iniciais emitidos em favor dos interessados Aloísio Alves Abraão e Amauri Belo Filho podem receber a chancela da legalidade eis que não contemplam irregularidades capazes de macular o registro.
No entanto, os atos de alteração emitidos em favor dos referidos ex-militares, de fato não reúnem condições para receber a chancela da legalidade. É que nos casos em epígrafe, consoante entendimento firmado a partir do Acórdão 2225/2019-TCU-Plenário, não há previsão legal para que os referidos interessados, que já se encontravam reformados, recebessem nova vantagem em decorrência do que prescreve o art. 110, § 1º, da Lei 6.880/1980[footnoteRef:2]. A tabela a seguir resume a situação de cada um:   [2:  Lei 6.880/1980, art. 110. O militar da ativa ou da reserva remunerada, julgado incapaz definitivamente por um dos motivos constantes dos incisos I e II do art. 108, será reformado com a remuneração calculada com base no soldo correspondente ao grau hierárquico imediato ao que possuir ou que possuía na ativa, respectivamente. (Redação dada pela Lei nº 7.580, de 1986) § 1º Aplica-se o disposto neste artigo aos casos previstos nos itens III, IV e V do artigo 108, quando, verificada a incapacidade definitiva, for o militar considerado inválido, isto é, impossibilitado total e permanentemente para qualquer trabalho.] 
	Interessado
	Posto/graduação na ativa
	Data da Reserva
 (desligamento) 
	Data da Reforma inicial
	Posto/graduação no ato inicial de reforma
	Posto/graduação no ato de alteração da reforma (constantes dos autos) 

	Aloísio Alves Abraão
	3º Sargento
	30/6/1978
	3/12/1996
	3º Sargento
	2º Tenente
 (vigência: 12/8/2008) 

	Amauri Belo Filho
	3º Sargento
	31/7/1998
	26/2/2006
	2º Sargento
	2º Tenente
 (vigência: 4/12/2010) 

Verifico que na ocasião da alteração reforma, já estava vigente a redação conferida pelo art. 1º da Lei 7.580/1986 para o art. 110 da Lei 6.880/1980, consoante a transcrição a seguir: 
Art. 1º O caput do art. 110 da Lei 6.880, de 9 de dezembro de 1980, que dispõe sobre o Estatuto dos Militares, passa a vigorar com a seguinte redação: 
Art. 110. O militar da ativa ou da reserva remunerada, julgado incapaz definitivamente por um dos motivos constantes dos incisos I e II do art. 108, será reformado com a remuneração calculada com base no soldo correspondente ao grau hierárquico imediato ao que possuir ou que possuía na ativa, respectivamente. 
Art. 2º As disposições do art. 110 da Lei nº 6.880, de 9 de dezembro de 1980, são extensivas aos militares que na vigência desta lei já se encontrem na reserva remunerada e que tenham sido reformados com base nos incisos I e II do art. 108.
Com isso, as disposições contidas no art. 110 da Lei 6.880/1980, com a redação que lhe foi conferida pela Lei 7.580/1986, alcança os militares: (i) da ativa; (ii) da reserva remunerada; (iii) reformados com base nos incisos I e II do art. 108 da Lei 6.880/1980, que se encontravam na reserva remunerada em 30/12/1986, data de publicação da Lei 7.580/1986.
Destaco que é nesse sentido a jurisprudência do STJ, consoante o julgado cuja ementa a seguir transcrevo:
ADMINISTRATIVO. MILITAR. REFORMA. ALTERAÇÃO DE BENEFÍCIO. INCAPACIDADE SUPERVENIENTE. ART. 110, § 1º C/C ART. 108, V, DA LEI 6.880/80. MILITARES DA ATIVA OU RESERVA REMUNERADA. RESTRIÇÃO. MILITAR JÁ REFORMADO. IMPOSSIBILIDADE. 
1. A reforma do militar com a remuneração calculada com base no soldo correspondente ao grau hierárquico imediato ao que possuir ou que possuía na ativa, nos termos do art. 110, § 1º, c/c o art. 108, V, da Lei 6.880/80, restringe-se aos militares da ativa ou reserva remunerada, na exata disposição do caput do art. 110, não sendo possível a concessão de tal benesse àqueles militares já reformados. 2. Recurso especial não provido. (REsp 1.340.075/CE, Rel. Min. Castro Meira, Segunda Turma, julgado em 9/4/2013, DJe de 15/4/2013) 
Vale mencionar que os atos de alteração em destaque contemplam incapacidade diagnosticada por junta médica que os enquadram agora no inciso V do art. 108 da Lei 6.880/1980[footnoteRef:3]. Nesses casos, contudo, entendo que tal diagnóstico é extemporâneo e inócuo porque os militares, a partir do momento em que são reformados, já se tornam, na prática, incapacitados para o serviço militar eis que, juridicamente, não podem mais ser convocados para o serviço ativo.  [3:  Lei 6.880/1980, art. 108. A incapacidade definitiva pode sobrevir em consequência de: (...) V - tuberculose ativa, alienação mental, esclerose múltipla, neoplasia maligna, cegueira, lepra, paralisia irreversível e incapacitante, cardiopatia grave, mal de Parkinson, pênfigo, espondiloartrose anquilosante, nefropatia grave e outras moléstias que a lei indicar com base nas conclusões da medicina especializada; e    ] 
Portanto, ainda que os diagnósticos atuais se enquadrem no dispositivo mencionado, não poderiam gerar efeitos financeiros relativos à melhoria de proventos porque os interessados já haviam sido reformados em momento pretérito. Não incide, portanto, o art. 110, § 1º, da Lei 6.880/1980 já que tal dispositivo só é aplicável a militares ativos ou inativos que ainda estejam na reserva e que, nessa condição, em tese, poderiam ser convocados extraordinariamente para o serviço ativo. Ilegais, portanto, as alterações referentes aos atos de reforma em epígrafe.
Por fim, vale mencionar que o mais antigo entre os atos que contemplam proposta pela ilegalidade, foi disponibilizado ao TCU em 19/5/2015, portanto, há menos de 5 (cinco) anos. Por tal razão, não é necessário realizar oitiva prévia dos interessados, em consonância com o entendimento firmado pelo TCU, no âmbito do Acórdão 587/2011-TCU-Plenário. 
Ante o exposto, VOTO para que seja adotada a minuta de acórdão que ora trago ao exame deste Colegiado. 
TCU, Sala das Sessões Ministro Luciano Brandão Alves de Souza, em 20 de abril de 2020.
Ministro VITAL DO RÊGO 
Relator